【裁判字號】    97,中簡上,710
【裁判日期】    971119
【裁判案由】    傷害
【裁判全文】
臺灣臺中地方法院刑事判決           97年度中簡上字第710號
上  訴  人
即  被  告  甲○○
上列上訴人因傷害案件，不服臺灣臺中地方法院臺中簡易庭九十
七年度中簡字第二０七二號，中華民國九十七年六月三十日第一
審簡易判決（聲請簡易判決處刑案號：臺灣臺中地方法院檢察署
九十七年度偵字第六一六號），提起上訴，本院管轄第二審之合
議庭判決如下：
    主    文
上訴駁回。
    犯罪事實
一、甲○○係位於臺中市○區○○街「福聯新成社區」丁區管理
    委員會之主任委員，平日即與同社區之住戶丙○○相處不睦
    。甲○○於民國九十六年十一月十三日上午七時十分許，騎
    乘機車行經住家社區附近之臺中市○區○○路二一七巷巷口
    人行步道時，適見丙○○外出散步欲返回社區，甲○○乃趨
    前請丙○○約束其兒媳之行為，不要擾亂社區之秩序，二人
    因此而有言語之勃谿。後丙○○因一時氣憤，乃以手中物品
    揮打甲○○，但因甲○○之閃避，故皆未擊中甲○○致其成
    傷（丙○○所涉傷害犯嫌，業經臺灣臺中地方法院檢察署檢
    察官以九十七年度偵續字第二八九號為不起訴處分，並由臺
    灣高等法院臺中分院檢察署檢察長以九十七年度上聲議字第
    一四九五號駁回甲○○再議之聲請而告確定）；詎甲○○於
    閃躲丙○○之揮擊後，竟另基於普通傷害之犯意，以雙手順
    勢推向丙○○（聲請簡易判決處刑書贅載甲○○另有掌摑丙○○之左臉，應予更正），致丙○○向後仰倒而跌坐在地，
    並受有頭部外傷合併輕微腦震盪、背部挫傷及四肢多處擦瘀
    傷等傷害。
二、案經丙○○訴由臺中市警察局第三分局報請臺灣臺中地方法
    院檢察署檢察官偵查後，聲請為簡易判決處刑。
    理    由
一、證據能力方面：
  (一)按被告以外之人於偵查中向檢察官所為之陳述，除顯有不可
    信之情況者外，得為證據；證人、鑑定人依法應具結而未具
    結者，其證言或鑑定意見，不得作為證據，刑事訴訟法第一
    百五十九條之一第二項、第一百五十八條之三分別定有明文
    。又按被害人、告訴人均係被告以外之人，其在偵查、審理
    中所為被害經過之陳述，仍應居於證人之地位，依法具結，
    以擔保其供述之信用性與憑信性，亦經最高法院著有九十五
    年度台上字第六一三０號判決、九十六年度台上字第三五二
    七號判決要旨可資參照。本件告訴人丙○○於九十七年二月
    十五日經檢察官訊問，並為其有遭上訴人即被告（以下簡稱
    被告）甲○○掌摑及推倒之指述時，並未於供前或供後具結
    ，揆諸前揭法條規定及最高法院判決說明，告訴人於偵查中
    向檢察官所為此部分之指陳，自不具證據能力。
  (二)另按刑事被告之詰問權，係指訴訟上被告有在審判庭盤詰證
    人之權利；偵查中檢察官訊問證人，旨在蒐集被告犯罪證據
    ，以確認被告嫌疑之有無及內容，與審判中透過當事人之攻
    防，經由詰問程序調查證人以認定事實之性質及目的有別。
    偵查中辯護人僅有在場權及陳述意見權，此觀刑事訴訟法第
    二百四十五條第二項前段之規定甚明，檢察官訊問證人並無
    必須傳喚被告使其得以在場之規定，同法第二百四十八條第
    一項前段雖規定「如被告在場者，被告得親自詰問」，亦僅
    賦予該在場被告於檢察官訊問證人時得親自詰問證人之機會
    而已，被告如不在場，殊難期有親自詰問之可能。此項未經
    被告詰問之被告以外之人於偵查中向檢察官所為之陳述，依
    刑事訴訟法第一百五十九條第一項、第一百五十九條之一第
    二項之規定，除顯有不可信之例外情況外，原則上為「法律
    規定得為證據」之傳聞例外，依其文義解釋及立法理由之說
    明，並無限縮於檢察官在偵查中訊問證人之程序，應已給予
    被告或其辯護人對該證人行使反對詰問權者，始有證據能力
    之可言。為保障被告之反對詰問權，並與現行法對傳聞例外
    所建構之證據容許範圍求其平衡，證人在偵查中雖未經被告
    之詰問，倘被告於審判中已經對該證人當庭及先前之陳述進
    行詰問，即已賦予被告對該證人詰問之機會，則該證人於偵
    查中之陳述即屬完足調查之證據，而得作為判斷之依據（最
    高法院九十七年台上字第四０五號判決要旨參照）。本件證
    人即案發後有短暫目擊現場景況之丁○○○已於本院九十七
    年十一月五日審理時，基於證人地位、經合法具結，並在賦
    予被告甲○○對質詰問機會之情形下為證述，且其在本院之
    證述內容，核與先前在偵查中之證陳言詞大致相符，則證人
    丁○○○於偵查中之陳述已屬完足調查之證據，自得作為本
    件法院憑斷之論據。
  (三)再按從事業務之人於業務上或通常業務過程所須製作之紀錄
    文書、證明文書，除顯有不可信之情況外，得為證據，刑事
    訴訟法第一百五十九條之四第二款已定有明文。又醫師法第
    十二條第一項規定：醫師執行業務時，應製作病歷，並簽名
    或蓋章及加註執行年、月、日。第二項規定：前項病歷，除
    應於首頁載明病人姓名、出生年、月、日、性別及住址等基
    本資料外，其內容至少應載明下列事項：一就診日期。二主
    訴。三檢查項目及結果。四診斷或病名。五治療、處置或用
    藥等情形。六其他應記載事項。因此，醫師執行醫療業務時
    ，不論患者是因病尋求診療，或因特殊目的而就醫，醫師於
    診療過程中，應依醫師法之規定，製作病歷，此一病歷之製
    作，均屬醫師於醫療業務過程中所須製作之紀錄文書，而且
    每一醫療行為均屬可分，因其接續之看診行為而構成醫療業
    務行為，其中縱有因訴訟目的，例如被毆傷而尋求醫師之治
    療，對醫師而言，仍屬其醫療業務行為之一部分，仍應依法
    製作病歷，則該病歷仍屬業務上所製作之紀錄文書，與通常
    之醫療行為所製作之病歷無殊，自屬刑事訴訟法第一百五十
    九條之四第二款所稱從事業務之人於業務上所須製作之紀錄
    文書，而診斷證明書係依病歷所轉錄之證明文書，自仍屬本
    條項之證明文書，業經最高法院著有九十七年度台上字第六
    六六號、九十六年度台上字第一九五七號判決意旨可參。據
    此，本件國軍臺中總醫院附設民眾診療服務處鄭文炫醫師於
    九十六年十一月十三日本件案發當日所出具之診斷證明書（
    見警影卷第一五頁），既係依據告訴人丙○○前往該院就診
    過程之病歷所轉錄，參照前述說明，自屬刑事訴訟法第一百
    五十九條之四第二款所稱從事業務之人於業務上或通常業務
    過程所須製作之證明文書，復無具體事證顯示該診斷證明書
    存有詐偽或虛飾之情事，核無該法條所定顯有不可信之特別
    情況，自亦得為證據。
二、訊據被告甲○○固坦承有於前揭時、地，適遇告訴人丙○○
    ，因與告訴人談及需約束其兒媳之言行而相互間有言語之齟
    齬等情；然矢口否認有何傷害犯行，辯稱：案發當時是丙○○先以手中所持之不明固體朝向伊揮打，伊原本不願與丙○○計較，想離開現場，詎料丙○○竟將手中物品朝向伊丟擲
    而砸到伊後腦部，伊才又停下來與丙○○理論。伊是在丙○○持續拿物品揮打伊時，基於防禦之本能用手將之撥開，而
    不慎碰觸到丙○○左肩，丙○○可能因之前之連續揮打動作
    並未站穩，以致因伊之碰觸而後退跌坐在地。當時丙○○之
    頭部並未撞及在旁之機車或地面，應當不至於產生有所謂「
    腦震盪」之傷害。況且丙○○於事發後並未立即就醫，與鄰
    居丁○○○閒聊時，亦未談及其遭推倒且受有傷害，並且在
    案發後一、二十分鐘，神色自若，絲毫未見痛苦表情的走到
    社區停車場，由同社區住戶湯秀娟載往離社區○○○○○路
    程之國軍臺中總醫院作診治，卻捨路途較近之澄清醫院或中
    國醫藥大學附設醫院而不為，是丙○○之傷勢亦有作假之嫌
    云云；惟查：
  (一)被告甲○○與告訴人丙○○二人如何因前述糾葛而生言語之
    衝突，並進而有肢體上之接觸等情，除據告訴人於本院審理
    時指述歷歷外（見本院二審卷第一一一頁），證人丁○○○
    亦於偵查及本院審理時同證稱：本件案發當時伊剛好至伊住
    家門口拿取孫子欲飲用之鮮奶，就聽到門外路旁有人在大小
    聲，伊循著聲音朝外頭察看，就看到丙○○跌坐在地，之後
    再慢慢爬起來，並撿拾身邊的保特瓶。甲○○則騎機車離去
    ，伊只看到甲○○的背影等語綦詳（見偵查影卷第八頁，本
    院二審卷第一一二頁反面至第一一四頁反面）；而被告本身
    亦始終直言確有出手將告訴人推倒在地之舉措。另本件經檢
    察官及本院勘驗被告所提出案發現場監視錄影機攝錄畫面光
    碟之結果，於光碟時間顯示九十六年十一月十三日上午七時
    六分十七秒時，被告與告訴人丙○○確有肢體之接觸，被告
    並出手將告訴人丙○○推倒，致告訴人丙○○跌坐在地之情
    ；亦有偵查中及本院勘驗筆錄為證（見偵查影卷第二三頁，
    本院二審卷第六五頁反面），顯見告訴人所指其與被告間確
    有因上揭糾紛產生言語衝突與肢體之接觸，嗣其並遭被告出
    手推擠倒地一節，並非虛妄，而堪予採認。
  (二)又告訴人丙○○因被告甲○○之徒手推擊，致受有頭部外傷
    合併輕微腦震盪、背部挫傷及四肢多處擦瘀傷等傷害，亦有
    國軍臺中總醫院附設民眾診療服務處診斷證明書在卷可稽（
    見警影卷第一五頁），告訴人丙○○所提出之此等診斷證明
    書既係九十六年十一月十三日本件案發當日之就診紀錄，並
    無蓄意延誤就醫診治之情事，難謂不得為本件被告傷害犯行
    之憑斷。被告雖質以前揭診斷證明書所載告訴人丙○○所受
    傷勢是否因本件衝突所造成云云；惟觀諸告訴人所受傷勢位
    置為頭部外傷合併輕微腦震盪、背部挫傷及四肢多處擦瘀傷
    ，核與告訴人所指稱遭被告推倒跌坐在地，臀部與背部碰撞
    擦觸地面所可能導致之震盪與傷勢程度適正相符，是被告前
    揭對告訴人之肢體推擠與告訴人所受之傷害結果間，具有相
    當因果關係，亦足認定。
  (三)被告甲○○固辯稱：縱令伊曾與丙○○之身體有接觸，但伊
    是先遭到丙○○攻擊，基於防禦本能，始用手將丙○○撥開
    ，因而碰觸到丙○○之左肩，核亦係正當防衛，應無構成傷
    害罪之餘地云云；而觀諸本院勘驗被告所提出案發現場監視
    錄影機攝錄畫面光碟之結果，在被告出手推倒告訴人丙○○
    之前，其確實先有向後閃躲之動作（見本院二審卷第六五頁
    反面），深究其緣由應確係因告訴人先有出手揮打被告之舉
    措，而為被告所閃避，被告關此部分之陳述應非虛詞；惟按
    正當防衛必須對於現在不法之侵害始得為之，侵害業已過去
    ，或無從分別何方為不法侵害之互毆行為，均不得主張防衛
    權，而衡之一般社會經驗法則，互毆係屬多數動作構成單純
    一罪而互為攻擊之傷害行為，縱令一方先行出手，而還擊之
    一方在客觀上苟非單純對於現在不法之侵害為必要排除之反
    擊行為，因其本即有傷害之犯意存在，則對其互為攻擊之還
    手反擊行為，自無主張防衛權之餘地（最高法院九十二年度
    台上字第三０三九號判決意旨參照），亦即刑法第二十三條
    前段規定正當防衛，不罰之違法阻卻事由，係以行為人對於
    現在不法之侵害，本乎防衛自己或他人之權利意思，在客觀
    上有時間之急迫性，並實施反擊予以排除侵害之必要性，且
    其因而所受法益之被害，亦符合相當性之情形，予以實施防
    衛行為（反擊）者，始稱相當。本件雖係由告訴人先出手揮
    擊被告，業如前述，但被告順勢徒手往外推擊告訴人之時，
    告訴人之侵害行為業已消逝，被告既於侵害過去後，方「還
    手」推擠告訴人，足見其有傷害犯意，且二人之肢體接觸，
    核應屬無從分別何方為侵害之互毆行為，參以首開說明，被
    告自無主張正當防衛之餘地。況且，告訴人因被告之推擠，
    致跌坐在地，亦見前述，以被告之身材體型相較於告訴人年
    逾古稀孱弱體衰所處之優勢地位，被告所為舉措顯非為排除
    告訴人揮打之單純防衛動作，其亦非純然基於防衛之意思躲
    避抵擋攻擊，而係另存有為報復而加以傷害之犯意，主動積
    極向外揮臂推擠告訴人甚明。是本件以被告與告訴人衝突之
    始末情形觀之，被告應非對於現在不法之侵害所為必要排除
    之反擊行為，其此部分所辯，因與客觀稽證不符，自不足以
    認定其所主張正當防衛部分之辯詞為真。
  (四)另被告甲○○雖質疑告訴人丙○○於警詢時指稱遭到拳頭毆
    打，後於調解委員會時卻改稱係遭掌摑，前後已有矛盾不符
    ；且告訴人隱晦其有先持不明物體揮擲攻擊被告及告訴人遭
    推倒後站起，復有持不明物體丟擲被告等情，亦與本院勘驗
    監視器攝錄畫面之結果未相吻合，而認告訴人於本院所為遭
    到被告暴力相待因而成傷等指述並不可採云云；惟按供述證
    據本具有特殊性，與物證或文書證據具有客觀性及不變性不
    同；蓋人類對於事物之注意及觀察，有其能力上之限制，未
    必如攝影機或照相機般，對所發生或經歷的事實能機械式無
    誤地捕捉，亦未必能洞悉事實發生過程之每一細節及全貌；
    且常人對於過往事物之記憶，隨時日之間隔而漸趨模糊或失
    真，自難期其如錄影重播般地將過往事物之原貌完全呈現；
    此外，因個人教育程度、生活經驗、語言習慣之不同，其表
    達意思之能力與方式，亦易產生差異；故供述證據每因個人
    觀察角度、記憶能力、表達能力、誠實意願、嚴謹程度及利
    害關係之不同，而有對相同事物異其供述之情形發生；因此
    ，證人之陳述前後不符，或因記憶淡忘、或事後迴護、或因
    其他事由所致，究竟何者可以採信，法院應本其自由心證斟
    酌何者與事實相符，以為取捨，非謂一有不符或矛盾，即應
    認其全部證言均為不可採信，最高法院著有九十二年度台上
    字第四三八七號判決、九十年度台上字第六０七八號判決要
    旨可資參照。以本案情形而言，告訴人與被告因言語之齟齬
    ，進而有肢體上之衝突，告訴人並因之受有傷勢，任何人在
    此對峙衝突、情緒激動之情形下，本難期能夠明確記憶相互
    間每一舉措之經過詳情、對方出手推擊時之情勢，甚或確切
    受擊之部位為何，告訴人之陳述縱有被告係以「拳頭」揮擊
    ，抑或係「手掌」摑打等枝微末節之部分前後不一，亦屬人
    情事理之常，難以逕自為所述不實之論斷。且衡諸告訴人與
    被告在本件衝突事件中，渠等之利害關適屬正相對立面，告
    訴人基於自我防衛之傾向，為迴護自身之利益，並試圖減免
    自己在衝突中亦可能負擔之罪責，所為指陳難免有所偏頗，
    並極力隱晦其自己亦有主動出手揮擊被告舉措之事實，而欲
    令被告承擔全數之衝突責任；但本件依憑前揭客觀事證與論
    據已足認告訴人所指遭被告推擠倒地肇致傷害之情為可採，
    揆諸上開判決要旨之說明，本院自不得以告訴人有部分指陳
    之證詞失真，即認其全部證言均為不可採信，而仍應本於經
    驗與論理法則，斟酌判斷為一定之取捨。又被告復陳稱：告
    訴人於本件衝突過後並無異狀，與街坊鄰居閒聊時亦未談及
    有受傷之情事，且無須旁人攙扶即得獨自步行至地下停車場
    搭車就醫，並捨近而求遠至離住家較遠之醫院診治，所為在
    在與常情不符，足見告訴人並未因本件衝突而受有傷害云云
    ；然人對於周遭事物之應對與反應，往往隨人而異，緣於個
    人之性格、思考或情緒管理不同而有相歧之處理方式，於論
    理上已難謂非得哀哀相告予旁人週知，始得認方有事件肇生
    之邏輯上必然；且依前述告訴人因此衝突事件所導致之頭部
    外傷合併輕微腦震盪、背部挫傷及四肢多處擦瘀傷等傷害，
    應不至於妨礙其仍得以獨力行走，無須旁人攙扶之能力；另
    就醫診療處所之抉擇，事涉醫病關係之主觀信賴與否，並有
    一定之慣常性，是究竟選擇何家醫院就醫，更與是否受傷無
    相互之因果關連性，亦不得以告訴人未就近為醫療診治，即
    謂其所聲稱受有傷害之情事為不實在。再被告復質以國軍臺
    中總醫院九十七年七月八日醫中企管字第０九七０００二九
    ０三號書函（見本院二審卷第二五頁）並未記載告訴人有背
    部挫傷之情事，亦不足以論定告訴人有此等傷勢云云；惟觀
    諸國軍臺中總醫院此書函之內容，係針對被告懷疑該醫院所
    開立之前揭診斷證明書之正確性，向被告闡釋該院「醫生診
    斷書本依病患主訴及實際病情開立，經查察結果並無開立不
    實診斷書之虞」，該書函雖未就告訴人所受之傷勢逐一列項
    為補充說明，但仍不得因此即否定原診斷證明書之真實性。
    準此，被告所為前述質疑之種種，皆無礙於告訴人對被告有
    為本件傷害犯行指述為真實之認定，亦不足以撼動本院對被
    告不利認定之結果。至被告於本院另提出其平日熱心於社區
    公共事務服務之多項佐證，但熱衷社區公眾事物者，未必即
    不會與旁人發生言語之勃谿或肢體之衝突，是該等事證經審
    究後與本件判決認定之結果均屬無礙，爰不另一一贅述駁斥
    其與本件認事用法無關之理由，亦附此敘明。
  (五)綜此，被告甲○○前揭所為之辯述，無非事後卸責避就之語
    ，委無可採。是本件事證至臻明確，被告已難脫辭其傷害之
    罪責，其犯行洵堪認定。
二、核被告甲○○所為，係犯刑法第二百七十七條第一項之普通
    傷害罪。聲請簡易判決處刑意旨雖謂被告另有掌摑告訴人丙○○之舉措，此並為原審簡易判決所引用，但經本院勘驗前
    揭錄影光碟之結果，監視錄影機並未攝錄到有此等畫面，聲
    請簡易判決處刑書中關此部分之論述，核既與客觀稽證之顯
    示未盡相符，本院自無從同為被告有掌摑告訴人動作之認定
    ；然因僅屬對於被告於案發當時如何舉止之贅述，就其本件
    所犯傷害犯罪事實之認定及判決本旨均不生影響，爰逕予更
    正之。原簡易判決因認被告傷害罪行事證明確，適用刑法第
    二百七十七條第一項、第四十一條第一項前段，刑法施行法
    第一條之一（第一項、第二項前段）之規定，判處被告拘役
    四十日，並諭知易科罰金之折算標準，其認事用法並無違誤
    ，量刑亦稱妥適。被告上訴猶執前詞否認犯行；然並未提出
    其他有利之證據及辯解，足以動搖原判決之基礎，其上訴恣
    意指摘原判決不當，並無理由，自應予以駁回。
據上論斷，應依刑事訴訟法第四百五十五條之一第一項、第三項
、第三百六十八條，判決如主文。
本案經檢察官乙○○到庭執行職務。
中    華    民    國    97    年    11    月    19    日
                  刑事第三庭  審判長法  官  周瑞芬
                                    法  官  黃松竹
                                    法  官  陳思成
以上正本證明與原本無異。
不得上訴。
                                    書記官  吳詩琳
中    華    民    國    97    年    11    月    19    日


司法院資訊處製作；財團法人民間司法改革基金會備份。
